臺灣高等法院刑事判決　　　　　　　　　　　　　九十一年度上訴字第一八三七號
　　上　訴　人
　　即　被　告　丙○○
　　選任辯護人　李進成
右上訴人因誣告案件，不服臺灣板橋地方法院九十年度自字第四Ｏ六號，中華民國九
十一年五月三日第一審判決，提起上訴，本院判決如左：
    主  文
上訴駁回。
丙○○緩刑貳年。
    事  實
一、丙○○明知其曾於民國八十五年十月一日，因曾向乙○○借款新台幣（下同）三
    十五萬元，而親自書立借據一紙，自行按捺指印後，交付予乙○○，作為憑證，
    嗣為償還上開債務，而簽發同額本票二十四紙予乙○○（發票日分別為八十八年
    四月二十日起至九十年三月二十日止每月二十日，面額總計三十五萬元，票號為
    一四二三Ｏ二號至一四二三二五號，前二十二張，面額均為五千元，末兩張面額
    各為十二萬元，到期日均與發票日相同），以為擔保，然丙○○於向乙○○清償
    前六期共計三萬元之借款後，即不願繼續清償，竟意圖使乙○○受刑事處分，於
    八十九年一月二十日，具狀向台灣板橋地方法院檢察署提出告訴，指述其只向乙○○借過二十五萬元，並書立二十五萬元之借據，清償完畢後，洪女未將借據交
    還，竟以該紙借據要求再清償二十五萬元及利息十萬元，洪只好答應返還莫須有
    之三十五萬元借款，雙方並協議自八十八年四月二十日起，每月返還五千元，因
    此交給洪女二十四張本票，但都只有填到期日、金額及在本票後面背書，沒有寫
    發票日，也沒有蓋發票人章，這些本票應該是無效的票據，然乙○○竟將借據金
    額由二十五萬元變造為三十五萬元，並在借據上偽造其指印，還在本票上偽造其
    印章，填寫發票日，交給訴外人甲○○出面聲請法院裁定准予強制執行，認乙○○涉有刑法第二百十條、第二百十六條、第二百零一條之行使變造私文書罪及行
    使偽造有價證券罪等情，以明知不實之情節，向檢察官誣告乙○○，經檢察官偵
    查結果，以八十九年度偵字第二一四五號不起訴處分確定。
二、案經乙○○提起自訴。
    理  由
一、訊據上訴人即被告丙○○供承以前揭事由時乙○○提出告訴，惟經檢察官處分不
    起訴之事實，惟否認有何誣告犯行，辯稱：借據上的指紋確實不是我蓋的，而且
    借款金額應該是二十五萬元才對，借據是我寫的沒錯，但是寫二十五萬元，並非
    三十五萬元，至於借據上指印，有可能我喝了酒，在自訴人家睡覺時，被自訴人
    偷按指印；本票當時確實是我簽發給她，要償還債務的，但我沒有蓋章，也沒有
    填寫發票日，我只有填寫到期日、金額，及在本票後面背書而已云云。
二、然查：
    １、被告於八十九年一月二十日，具狀向台灣板橋地方法院檢察署對乙○○提出
        行使變造私文書、行使偽造有價證券等罪嫌之告訴，指述乙○○偽造借據上
        之指印、變造借據上之金額為三十五萬元、偽造本票上之「丙○○」印章及
        偽填發票日等節，有八十九年一月二十日之告訴狀附卷可稽，然經檢察官將
        借據原本與丙○○指紋卡併送內政部警政署刑事警察局鑑定結果，借據上丙○○名下之指紋確與丙○○右拇指指紋相符，有八十九年二月二十九日八九
        刑鑑字第二Ｏ六八四號函可證（詳八十九年偵字第二一四五號卷第五三、五
        四頁），是被告丙○○於告訴狀所稱：乙○○偽造借據上之指紋云云，顯屬
        無稽，至被告事後改稱：可能係乙○○趁其喝醉酒，偷拉被告的手去蓋的云
        云，已為自訴人所否認，而本院亦查無被告因喝醉酒被拉手蓋指印之情事，
        故被告所辯，亦屬無憑。
    ２、又自訴人乙○○指述：被告跟我借三十五萬元，他故意寫錯為二十五萬元，
        我請他更改，要他在更改處按指印，但沒想到他沒按在更改處，反而隨便按
        ，我也有請他開本票，共開二十四張，按月給付五千元，最後兩期是各十二
        萬元等語明確，按被告自承簽發二十四張本票交予乙○○作為償還債務之用
        ，且上開本票之票面金額，恰與借據金額三十五萬元相符，是自訴人所稱，
        借款金額係三十五萬元乙節，應堪採信。被告雖辯稱，之前有一筆二十五萬
        元之借款，所以書立二十五萬元之借據交予乙○○，但全數清償之後，乙○○未返還借據，反而要求被告再次給付二十五萬元之債務及十萬元之利息云
        云，然若被告確已清償完畢，為何同意再次承擔三十五萬元債務？且按期兌
        現前六期之本票？被告所辯與常情有違，難以採信，反觀自訴人均一再指述
        ，雙方僅有此筆三十五萬元之債務往來，並無二十五萬元債務，而被告為清
        償上開債務，所以交付二十四紙本票，按月分期付款等情，與卷附本票均屬
        連號，且發票日、到期日均為每月二十日之客觀情狀相符，應為可採，至被
        告辯稱：如果二十五萬元更正為三十五萬元，當會在更正處蓋章一節，按自
        訴人已陳稱：有要求被告要更正處即「２５」萬元更正為「３５」萬元處蓋
        指印，但被告隨手蓋未蓋在應更正處等語，因借據上在「３５」萬元隔行下
        一個字「８５」處確有被告所蓋指印，顯見自訴人所述被告亂蓋指印一事，
        並非無稽，當可採信，尚不能以被告未在更正處蓋指印，即認借據不可採。
    ３、又被告自承：本票當時確實是我簽發給乙○○要償還債務的，但我沒有蓋章
        ，也沒有寫發票日，僅在本票上簽寫金額五千元及到期日，並在本票後面背
        書云云（詳原審卷第六二頁答辯狀），然自訴人一再堅稱被告填寫本票時，
        有在發票人欄處蓋章，也有一起寫發票日及到期日，並非發票人欄空日及發
        票日未填寫等語，按自訴人既已要求被告簽發本票作為償還債務之用，豈有
        可能僅要被告填寫金額、到期日，卻任令被告將最重要的發票人欄空白？況
        若被告未於發票人蓋章，自訴人卻僅要求被告於本票背面背書，豈無任何意
        義，是被告所辯實不符情理，難以採信。
    ４、另證人甲○○於本院調查時證稱：我約被告見面，告訴被告自訴人要把本票
        債權轉讓給我，並向被告查證是說否有簽發本票，還拿給被告看，被告說本
        票是他簽發的，當時我也有拿借據給被告看，被告完全沒有意見，給被告看
        時被告的印章蓋好，背面也有被告背書，本票的發票日及到期日均填好，是
        我拿本票給被告確認後，我才拿給自訴人蓋章的，被告現已清償完債務等語
        （詳本院九十一年七月三十日訊問筆錄），按證人甲○○已證述在由自訴人
        處受讓本案本票前，有親自向被告求證有無簽發本票，被告已坦承有簽發等
        語，且參酌被告事後並已清償證人甲○○三十二萬元等情，如果被告並未簽
        發本票，自當於甲○○求證時否認，豈會加以承認，並清償三十二萬元之理
        ，顯見被告確有簽發無疑。
    ５、依證人甲○○於原審及本院結證稱：被告迄今已清償三十二萬元，尚有十八
        張本票未還被告等語（詳原審卷第一Ｏ一頁），而被告亦自陳：前六期各五
        千元是清償給自訴人等語（詳原審卷第一Ｏ二頁），顯見被告積欠自訴人之
        三十五萬元債務，前三萬元是清償給自訴人，所餘三十二萬元因自訴人轉讓
        債權，亦已向證人甲○○清償完畢，若被告確無積欠自訴人三十五萬元，確
        無簽發本案二十四張本票，豈有清償三十五萬元之必要，顯見確是被告簽發
        本票並積欠自訴人三十五萬元無疑。
    ６、且被告經送法務部調查局為測謊鑑定，自訴人稱（一）丙○○僅還其三萬元
        ；（二）其未更改借據數額係丙○○所為，經測試無情緒波動反應，應未說
        謊；被告稱（一）其欠乙○○之金錢均已還清；（二）其未改更借據數額係
        乙○○所為；（三）其未於本票上蓋其私章，經測試呈情緒波動之反應，應
        係說謊，此有法務部調查局（八九）陸（三）字第八九Ｏ二二六一八號鑑定
        通知書一紙在卷可憑（詳八十九年度偵字第二一四五號卷第七一頁），亦與
        本院認定事實相符，更可足堪為佐證。
    ７、雖台灣板橋地方法院板橋簡易庭，於自訴人訴請被告清償三十五萬借款案中
        ，僅判決被告應清償二十五萬元，此有八十八年度板簡字第二九六三號判決
        一紙附卷可證，惟該民事訴訟案中，自訴人僅提出借據，未提出本票，民事
        庭法官以借據金額被塗改為由，而僅判決被告所自認之二十五萬元，並未審
        酌自訴人所開立之二十四張共三十五萬元本票一事，是該民事判決並未斟酌
        全部事實，本院自不受其拘束，又被告請求將本票上發票日及到期日所填數
        目送鑑定，以查明是否全為被告所寫一事，經原審及本院送鑑定，皆以阿拉
        伯數字特徵不足為由而無法鑑定，因自訴人已明確指述被告當時有在發票日
        上記載及證人甲○○已明白證述被告並未否認發票日為其填寫一事，是被告
        有在發票日填載發票日期，應可認定，均併此敘明。
    ８、綜上，被告明知其係自行按捺指印於載明借款金額為三十五萬元之借據，並
        簽發同額本票二十四紙交付予乙○○作為清償之用，嗣後因不願償還，竟對
        乙○○提出行使變造私文書、偽造有價證券之告訴，其於偵查中告訴之情節
        ，並非僅就細節予以誇大而已，而是指訴之情節顯然不實，被告就自己是否
        曾經按捺指印、書立借據、簽發本票，當無記憶不清之虞，被告既明知實情
        ，而捏造不實之事實經過，向檢察官提出告訴，其誣告犯行堪予認定。
三、核被告丙○○所為係犯刑法第一百六十九條第一項之誣告罪，原審因而，爰引刑
    法第一百六十九條第一項規定，審酌被告僅為脫免三十二萬元之債務，竟告訴乙○○涉嫌法定刑度為三年以上重罪之偽造有價證券罪，犯罪動機實屬可議、其目
    的、手段，導致乙○○歷經將近一年之偵查程序，身心所受煎熬非輕，並影響國
    家刑事偵查權之正確行使，犯罪所生損害甚鉅，犯罪後仍否認犯行，未知悔悟，
    態度不佳等一切情狀，量處有期徒刑八月，其認事用法，均稱妥適，被告空言否
    認犯罪，提起上訴，為無理由，已如前述，爰駁回被告之上訴，惟被告未曾受有
    期徒刑以上刑之宣告，此有台灣高等法院被告全國前案紀錄表一紙附卷可證，被
    告現已完全清償三十五萬元債務，受此審判程序，當知所警惕，應無再犯之虞，
    爰併宣告緩刑二年，以啟自新。
據上論斷，應依刑事訴訟法第三百六十八條，刑法第七十四條第一款判決如主文。
中      華      民      國     九十一     年      九     月    二十七   日
                              臺灣高等法院刑事第十八庭
                                  審判長法  官  吳      敦
                                        法  官  吳  明  峰
                                        法  官  劉  慧  芬
右正本證明與原本無異。
如不服本判決應於收受送達後十日內向本院提出上訴書狀，其未敘述上訴之理由者並
得於提起上訴後十日內向本院補提理由書（均須按他造當事人之人數附繕本）。
                                        書記官  鎖  瑞  嶺
中      華      民      國    九十一    年    十        月      一      日
附錄：本案論罪科刑法條全文
刑法第一百六十九條第一項
意圖他人受刑事或懲戒處分，向該管公務員誣告者，處七年以下有期徒刑。
